最高法院刑事判決　　　　　　　　　　　　　　　八十六年度台上字第六○○四號
　　上　訴　人　甲○○　男　　.
右上訴人因貪污案件，不服台灣高等法院台中分院中華民國八十六年四月八日第二審
判決（八十五年度上訴字第一二三四號，起訴案號：台灣彰化地方法院檢察署八十四
年度偵字第七一七六號），提起上訴，本院判決如左：
    主  文
原判決關於罪刑部分撤銷。
甲○○連續依據法令從事公務之人員，侵占公有財物，處有期徒刑年，褫奪公權貳
年。
    理  由
本件原判決認定上訴人甲○○係彰化縣花壇鄉公所委任五職等代理技士，經辦該公所
發包販賣工程設計圖說及招標文件之業務，為依據法令從事公務之人員。竟意圖為自
己不法之所有，基於概括之犯意，自民國八十四年三月二十五日起，迄同年八月二十
三日止，為平日零用及同學朋友聚餐，先後多次將所經辦，向領標廠商收取該公所發
包之「北口村鑽石城社區道路等改善」等七項工程之設計圖說費，及招標（比價）文
件費之公有財物款項，計新台幣（下同）八萬一千元詳如附表所載，未依規定繳入公
庫，變易持有為所有之不法所有意思，而侵占入己花用。嗣於同年十月三日，因該鄉
代表會質詢，上訴人經同事轉告，知事已敗露，始於翌（四）日向其母籌款及領取個
人存款，湊足同額款項繳還公庫，並於調查站調查中自白上開犯行等情。係以上開事
實，業據上訴人於法務部調查局彰化縣調查站調查中供承綦詳，並有彰化縣花壇鄉公
所招標（公開比價）公告、開標（比價）紀錄表、販售設計圖說及招標文件份數統計
表、歲入預算明細分類帳、收入繳款書等在卷可稽。且案發後，上訴人確曾於八十四
年十月四日，自其存款帳戶領取存款三萬元，補足數額後，將上開侵占之款項補繳入
公庫，有其彰化縣花壇鄉農會活期存款存摺可按。足見上開其於調查站調查中之供承
，係與事實相符，堪可採信。又販賣工程設計圖說及招標文件之業務，於上開期間內
，確係上訴人承辦，業經該鄉公所主計主任吳有權及職員林樹根證明，足認其為依據
法令從事公務之人員。為其所憑之證據及認定之理由。而以上訴人前於八十四年二月
七日，辦理彰化縣花壇鄉公所增設昇降梯及殘障坡道扶手工程，並收取費用三千元，
上訴人於開標之翌日即八十四年二月二十二日，即將之繳庫，有該鄉公所花鄉建字第
二三○三號函附上訴人所經參與之各項費用情形表可稽。足見上訴人對於收取費用之
繳款程序日期，甚為清楚。且依台灣省政府財政廳七十四年六月十三日財四字第○七
九二○號函規定：各機關所收稅課收入以外各項歲入款，其自行保管期間雖未滿五日
而積存數額達五萬元時，應隨時繳庫，業據彰化縣政府函覆明確。足見所收取之費用
未滿五萬元者，至遲應於滿五日繳庫；積存逾五萬元者，則應隨時繳庫。另證人林樹
根證稱：伊以前所收取之費用，均於收到後二、三天即行繳庫，上訴人並無將上開所
收款項繳給伊等語。證人吳有權亦證稱：公款要在三至五天內繳庫等語。則上訴人焉
有獨其不知公款應於何時繳庫之理﹖另證人即上訴人之母楊林員雖證稱：上訴人有於
八十四年六月份寄交伊二萬元，同年五月份及七月份各寄交二萬元。嗣於同年十月三
日或四日向伊取走，上訴人寄交時有說是鄉公所的錢等語。但上訴人於八十四年五月
份及七月份，並未收取圖說費及招標文件費，六月份則共收取六萬六千五百元，足見
楊林員之證述，乃故意附和而偏頗上訴人之詞，與事實不合。上訴人所辯：伊因甫任
代理技士，經辦上開業務，何時繳款，鄉公所並無明確規定，且伊不諳繳款程序及日
期，乃將上開所收款項持交林樹根，林樹根謂不必繳交，待收齊後一起繳交即可，伊
誤以為半年繳交一次即可，乃將收取款項中之六萬元，託伊母親保管，餘二萬多元放
在身上，均未花用。嗣經人質詢，即將八萬一千元繳庫，絕無不法所有之侵占行為等
語，乃匿飾圖卸之詞，不足採信。又上訴人於原審審理時，亦供承：上開收取的錢，
伊先拿去用，伊用去三萬元，供生活費用及機車修理等語。其於審理中之供承顯係未
加逼供而為之陳述，足認其於調查站調查中之供承，係符合事實，難認調查員有誤導
或威迫利誘之情事。上訴人辯稱：伊於調查站之供承，係受調查員誤導及威迫利誘所
致等語，並非有據。其請求傳訊調查員查證此事項，核無必要。另法務部調查局彰化
縣調查站係於八十四年十月四日訊問吳有權，獲悉上訴人有上開犯行後，上訴人於同
年月五日前往接受調查時始自白犯行等情，業據該站八十五年八月十四日以章肅字第
二八三號函明確。故上訴人僅係於調查站調查中自白犯罪，而非自首。其所辯：伊
係至調查站自首云云，亦不足採。又證人即彰化縣花壇鄉鄉長唐鎮林之證述，並未確
切而屬臆測之詞，仍不足為上訴人有利認定之依據。分別於理由內予以指駁及說明。
復說明上訴人所為，係犯修正前貪污治罪條例第二條前段、第四條第一項第一款之依
據法令從事公務之人員，侵占公有財物罪。先後多次犯行，時間緊接，犯罪構成要件
相同，顯係基於概括犯意反覆為之，為連續犯，以一罪論。又其於偵查中自白犯罪，
有調查站之調查筆錄可按，並自動繳回全部所得財物，有收入繳款書可稽，依修正後
貪污治罪條例第八條第二項前段規定減輕其刑。再上訴人僅為八萬一千元而罹重典，
情輕法重，如處以最輕法定刑，尚嫌過重，在客觀上堪予憫恕，故依刑法第五十九條
規定，遞減輕其刑。另上訴人犯罪後，貪污治罪條例已於八十五年十月二十三日條正
公布施行，修正後之新法第四條第一項較不利於上訴人，依刑法第二條第一項但書規
定，應適用舊法。至自白減輕及從刑褫奪公權部分，則依刑法第二條第一項前段規定
，適用修正後之新法。因而撤銷第一審判決，適用貪污治罪條例第二條前段、第八條
第二項、第十七條，條正前貪污治罪條例第四條第一項第一款，刑法第十一條前段、
第二條第一項、第五十六條、第五十九條、第三十七條第二項規定，改判論上訴人連
續依據法令從事公務之人員，侵占公有財物罪，並審酌上訴人犯罪動機、手段、所生
危害及犯後態度良好等一切情狀，量處有期徒刑三年，褫奪公權二年。至上訴人犯罪
所得財物已全部自動繳回，故不另為追繳之諭知，原非無見。上訴意旨略稱：上訴人
確不知繳款程序及期限，確曾向主管查詢，經指示可暫時保管一齊繳交，始將上開所
收款項中之六萬元寄交母親保管，餘二萬多元置於身上，並未花用。且於經質詢後，
即將款項繳庫，絕無不法所有之侵占意圖。縱使遲延繳納，亦係行政之疏忽，與刑法
上之侵占罪有別，原判決之認事用法顯有不當。又證人吳有權之證述，足證上訴人完
全不熟悉繳款程序及期限，原審未詳予審酌，亦屬違誤等語指摘原判決不當。經查，
原判決已明上訴人確有上開不法所有之侵占犯行所憑之證據及認定之理由。並以證
人吳有權、林樹根、楊林員之證述，均不足為上訴人有利認定之依據，核無採證違法
及認定事實違誤情形。上訴意旨所執，徒就原判決已明白論斷之事項及採證認事之職
權適法行使，專憑己見漫為事實之爭執，難認有據，其上訴亦非有理由。但查，被告
犯罪後法律有變更，而比較行為時及裁判時之法律孰為有利於被告時，應就罪刑有關
之一切情形，比較其全部之結果，而為整體之適用，不能割裂而分別適用新舊法有利
之條文。本件上訴人係於法務部調查局彰化縣調查站調查時之偵查中自白上開犯罪，
並自動繳回上開全部所得之財物，如上所述，依其行為後於八十五年十月二十三日修
正公布之貪污治罪條例第八條第二項前段規定，應減輕其刑。比較修正前及修正後貪
污治罪條例罪刑有關之全部結果，自以修正後貪污治罪條例必減其刑較有利於被告，
自應整體適用修正後之貪污治罪條例。原判決竟予割裂，分別適用修正前貪污治罪條
例第四條第一項第一款及修正後之貪污治罪條例第二條前段、第八條第二項、第十七
條論科，顯屬違法。惟顧此違誤，尚不影響事實之確定，本院可據以裁判，應由本院
將原判決關於罪刑部分撤銷。爰審酌上訴人犯罪動機、手段、所生危害及犯後態度等
一切情狀，仍量處有期徒刑三年，並宣告褫奪公權二年。至上訴人犯罪所得之財物，
已全部自動繳回，如上所述，故不另為追繳之諭知。
據上論結，應依刑事訴訟法第三百九十七條、第三百九十八條第一款，貪污治罪條例
第二條前段、第四條第一項第一款、第八條第二項前段、第十七條，刑法第十一條前
段、第二條第一項、第三十七條第二項、第五十六條、第五十九條，判決如主文。
中      華      民      國    八十六    年      十      月     九       日
                              最高法院刑事第十庭
                                  審判長法官  吳  雄  銘
                                        法官  池  啟  明
                                        法官  陳  宗  鎮
                                        法官  石  木  欽
                                        法官  吳  火  川
      右正本證明與原本無異
                                              書  記  官
中      華      民      國    八十六    年      十      月     十六     日
                                                                      ：
